【裁判字號】    99,交聲,310
【裁判日期】    990331
【裁判案由】    聲明異議
【裁判全文】
臺灣臺中地方法院交通事件裁定         99年度交聲字第310號
原處分機關  交通部公路總局臺中區監理所
異  議  人
即受處分人  甲○○
上列異議人即受處分人因違反道路交通管理處罰條例案件，對於
交通部公路總局臺中區監理所民國98年11月27日所為之處分（原
處分案號：中監違字第裁60-HD0000000號裁決書），聲明異議，
本院裁定如下：
    主    文
原處分撤銷。
甲○○不罰。
    理    由
一、原處分意旨略以：異議人即受處分人甲○○於民國98年9 月
    23日16時50分許，駕駛車牌號碼H6－4072號自用小客車，在
    臺中縣太平市○○路1190號前，因「駕車違反道路交通安全
    規則，肇事致人死亡」之違規，經臺中縣警察局交通警察隊
    依違反道路交通管理處罰條例第61條第1 項第4 款之規定，
    以中縣警交字第HD0000000 號違反道路交通管理事件通知單
    舉發。異議人對上開違反道路交通管理事件通知單不服而提
    出陳述，經原舉發單位查復舉發無違誤，本所遂依違規事實
    ，於98年11月27日以中監違字第裁60-HD0000000號裁決書裁
    處吊銷駕駛執照，一年內禁考。
二、本件聲明異議意旨略以：異議人甲○○駕駛車號H6－4072號
    自用小客車，於98年9 月23日下午4 時50分許，沿臺中縣太
    平市○○路往一江橋方向行駛，於右轉彎至光興路1200號巷
    內時，雖已打警示方向燈、減緩速度且注意右後方來車，惟
    仍因本交通事故之死者林勝義騎乘車號IRM-800 號重機車疑
    似因車速過快且遭其左前方遊覽車及慈明高中校車遮蔽視線
    致閃避疏忽，煞車不及（煞車痕跡長達15公尺），追撞異議
    人所駕駛上開自用小客車右後方，經送醫救治後，仍不幸於
    98年9 月24日上午6 時許不治死亡。本交通事故之發生，實
    因不可抗力所致，死者林勝義因疑似車速過快加上遭左前方
    3 部大型車輛遮蔽遠方視線，發現狀況後緊急煞車致右前輪
    鎖死翻覆，且因事發地點位於轉角處，倘機慢車行駛於大型
    車輛右方之機車道上，確有遭遮蔽視線之可能，惟只要保持
    安全距離車速未過快，均有閃避之可能。因此本件交通事故
    之所發生，實乃不可抗力之情形，自不應歸責於異議人。原
    處分機關對此未予詳查，據以裁罰，異議人為保權益，謹具
    狀依法提出聲明異議，請求准予撤銷原處分之裁罰等語。
三、按汽車駕駛人，駕駛汽車違反道路交通規則、第33條之管制
    規則，因而肇事致人死亡，吊銷其駕駛執照；汽車駕駛人，
    曾依本條例其他各條規定吊銷駕駛執照者，一年內不得考領
    駕駛執照，道路交通管理處罰條例第61條第1 項第4 款、第
    67條第3 項分別定有明文。又法院受理交通事件，準用刑事
    訴訟法之規定，道路交通管理處罰條例第89條前段定有明文
    。再按，刑事訴訟法第154 條第2 項規定：犯罪事實應依證
    據認定之，無證據不得認定犯罪事實；而依最高法院76年臺
    上字第4986號判例意旨：認定犯罪事實所憑之證據，雖不以
    直接證據為限，間接證據亦包括在內，然而無論直接證據或
    間接證據，其為訴訟上之證明，須於通常一般之人均不致有
    所懷疑，而得確信其為真實之程度者，始得據為有罪之認定
    ，倘其證明尚未達到此一程度，而有合理之懷疑存在而無從
    使事實審法院得有罪之確信時，即應由法院為諭知被告無罪
    之判決。前揭認定被告有罪，就該有罪事實不能有任何合理
    懷疑存在之原則，於道路交通管理處罰條例案件亦有其適用
    。易言之，當法院踐行調查證據程式完畢後，如就原處分機
    關所認定違規事實仍有合理懷疑，應對異議人為有利之認定
    。
四、經查：
（一）異議人甲○○於98年9 月23日16時50分許，駕駛車牌號碼
      H6－4072號自用小客車，沿臺中縣太平市○○路往一江橋
      方向行駛，因準備要右轉進入光興路1200巷時，在臺中縣
      太平市○○路1190號前，遭林勝義騎乘之IMR －880 號重
      型機車追撞而發生車禍事故，林勝義因此受有腹壁挫傷合
      併大量內出血及休克、脾臟破裂、腸系膜及大網膜多處撕
      裂傷、後腹壁血腫、胸壁挫傷合併左側第6 至10根肋骨骨
      折及血胸、左側肩胛骨骨折，經送醫救治，延至98年9 月
      24日上午5 時35分許，在臺中縣太平市國軍臺中總醫院不
      治死亡等事實，為異議人於警察調查及檢察官訊問時所自
      承，且經檢察官督同檢驗員相驗屬實，並有道路交通事故
      現場圖、道路交通事故調查報告表（一）（二）、國軍臺
      中總醫院附設民眾診療服務處診斷證明書、臺灣臺中地方
      法院檢察署相驗筆錄、相驗屍體證明書影本各1 份在卷可
      按，此部分事實洵堪認定。
（二）經本院依職權調取臺灣臺中地方法院檢察署99年度偵字第
      186 號甲○○過失致死案卷核閱得知，異議人於上開車禍
      事故發生後，先於警詢供稱：「（請你將本案肇事情形詳
      述？）我當時駕駛之自小客車H6－4072號沿光興路往一江
      橋方向行駛，行駛快到1200巷時我就向右靠買水，有使用
      方向燈，約10至15公尺前就已經使用，對方林勝義駕駛重
      機車IMR －880 號就從我後方撞擊。我有看後照鏡但未發
      現對方行駛過來。我當時車速約0 至5 公里，在撞擊後我
      下車查看就看見對方倒地」等語（見臺灣臺中地方法院檢
      察署98年度相字卷第4 至5 頁），而其於同日經檢察官訊
      問時，則供稱：「（車禍發生之前你的車速？）我當時車
      速不快，約0 至5 公里，因為我準備要右轉，我當時想要
      去1200巷買水，我當時有打方向燈。」、「（你在右轉時
      有無看左右有無來車？）我有看，但沒有看到來車，我打
      方向燈要轉進來時就聽到碰一聲，當時死者的精神還很清
      楚，他告訴我說有一台遊覽車擋住他的視線，而我也有看
      到一部遊覽車，因為當時是下班時間，當時車子很多」等
      語在卷（見同上相字卷第26頁），復於偵查中向檢察官供
      稱：「（上次偵查你有提及，你表示發生車禍之後，死者
      曾經有告訴有一台遊覽車擋住他的視線，死者當時如何跟
      你講？）我當時是要往右邊的巷子裡，我有打方向燈，我
      聽到碰一聲，我緊張我就下車，我就看到林勝義倒在地上
      ，我很緊張問林勝義怎麼沒有看到我的車，林勝義說有一
      台遊覽車擋著他的視線，因為當時才剛剛發生車禍，我也
      沒有注意到遊覽車在哪個方向，發生碰撞前，我只有看到
      一個影子過去，好像有2 、3 台遊覽車經過我的旁邊」等
      語明確（見同上相字卷第49至50頁）。綜上異議人於刑事
      案件偵查中之歷次供述觀之，異議人於上開時地駕車靠右
      欲右轉之行為，是否與林勝義死亡之結果間存有相當因果
      關係，即非無疑。
（三）按刑法上之過失，其過失行為與結果間，在客觀上有相當
      因果關係始得成立。所謂相當因果關係，係指依經驗法則
      ，綜合行為當時所存在之一切事實，為客觀之事後審查，
      認為在一般情形下，有此環境、有此行為之同一條件，均
      可發生同一之結果者，則該條件即為發生結果之相當條件
      ，行為與結果即有相當之因果關係。反之，若在一般情形
      下，有此同一條件存在，而依客觀之審查，認為不必皆發
      生此結果者，則該條件與結果不相當，不過為偶然之事實
      而已，其行為與結果間即無相當因果關係。又按，刑法上
      之過失犯，必須危害之發生，與行為人之欠缺注意，具有
      因果聯絡關係，始能成立。至行為人之過失，與被害人自
      己之過失，併合而為危害發生之原因時，雖不能阻卻其犯
      罪責任，但僅被害人之過失為發生危害之獨立原因者，則
      行為人縱有過失，與該項危害發生之因果關係，已失其聯
      絡，自難令負刑法上過失之責（最高法院76年度臺上字第
      192 號、23年度上字第5223號判例意旨參照）。茲查，經
      本院勘驗車禍肇事地點前方即臺中縣太平市○○路1140號
      所設監視器攝錄內容光碟得知，於車禍發生前之同日16時
      51分17秒，先看見異議人駕駛上開自小客車由畫面左側駛
      過光興路1140號前方，其後於同日16時52分10秒至16時52
      分13秒之短暫3 秒期間內，有2 輛大型巴士遊覽車由畫面
      左側駛過光興路1140號前方，再於同日16時52分18秒時，
      慈明高中大型巴士校車由畫面左側駛過光興路1140號前方
      ，隨即於1 秒後之同日16時52分19秒時，自監視錄影畫面
      左側可看見死者林勝義騎乘之車號IMR-880 號普通重型機
      車原本行駛在慈明高中後方，惟迅速以高於慈明高中校車
      車速之速度，自該校車右側超越該校車車尾部位，而與該
      校車併行駛過光興路1140號前方乙節，有監視錄影光碟1
      片附於同上相字卷第64頁證物袋內，並有本院勘驗筆錄1
      份在卷可稽。本院審酌上開監視錄影器係設置在光興路11
      40號前，與上揭車禍發生地點即光興路1190號間，門牌相
      差50號，衡諸經驗法則可知，該監視錄影器設置地點距離
      車禍發生地點約有1 百公尺之遠，死者既係在異議人駕車
      經過上開監視錄影器設置地點前方約1 分鐘後，即騎車快
      速駛過該監視錄影器設置地點前方處，且異議人之車輛與
      死者之機車間尚有其餘數輛自小客車、機車及上述3 輛大
      型巴士行駛，詎死者竟於同日下午4 時53分許（即約1 分
      鐘後），即在光興路1190號前與異議人發生車禍碰撞事故
      ，顯見死者斯時騎乘機車行進之車速甚快。此外，觀諸上
      開車禍之現場照片可知，死者係以機車車頭直接撞擊異議
      人所駕上開自小客車之右後側車尾處，致該自小客車右後
      車尾之行李箱蓋、右後側車身、車燈及後保險桿右側均凹
      陷，其撞擊位置是在該路段之機車優先道上，死者之機車
      於撞擊後立刻反轉一圈左側倒在路面上，異議人所駕自小
      客車業已全部駛入機車優先道內，車頭略朝右斜，右前車
      頭二分之一及右前車輪已駛入白線外之路肩上乙節，亦有
      警方拍攝之車禍現場照片12幀附卷可參，並有道路交通事
      故現場調查報告暨現場圖可資佐證，由此可知異議人之車
      輛在車禍發生前，業已自其原本行駛之車道靠右行駛至機
      車優先道內，已完成其欲轉進該路段1200巷之必要動作後
      ，始遭死者之機車自後追撞無疑。況依異議人提出之車禍
      現場環境照片可知，肇事地點之道路型態為左彎道路，本
      案車禍又係發生在轉彎處旁，倘行駛在機車優先道之車輛
      在進入該彎曲路段前，其左側車道上如有大型車輛行駛在
      前，該確有可能因此遮蔽到後方行駛在機車優先道上之車
      輛駕駛人之視線，此有異議人於刑事案件偵查中所提照片
      編號1 至編號附卷可參（並經本院影印附於本案卷內）。
      綜上可知，死者林勝義於車禍發生前1 分鐘左右，既係以
      高速追上行駛在其前方之慈明高中校車後，併行駛過光興
      路1140號前，訊即於1 分鐘後在光興路1190號前，以其機
      車車頭直接碰撞異議人所駕自小客車之右後車尾處，死者
      則立刻人車倒地，顯見異議人在死者之機車直行而來之前
      業已靠右行駛準備轉彎，而異議人之車輛與死者之機車間
      又有上開2 輛大型巴士遊覽車及1 輛慈明高中校車行駛其
      間，則異議人於偵查中向檢察官供稱：其當時車速不快，
      約0 至5 公里，因為其準備要右轉，當時想要去1200巷買
      水，其當時有打方向燈，在右轉時有看左右來車，但沒有
      看到來車，其打方向燈要轉進來時就聽到碰一聲，當時死
      者的精智還很清楚，他告訴其說有1 台遊覽車擋住他的視
      線，其也有看到一部遊覽車等語，非屬無據，尚值採信。
（四）另依警方拍攝之車禍現場照片6 所拍攝之死者機車之輪胎
      刮地痕，及依現場圖所繪之刮地痕起點至異議人之自小客
      車車尾處約有15公尺等情觀之，林勝義至少在碰撞點前15
      公尺已發現異議人之自小客車出現在其前方，其因緊急煞
      車後，仍舊以其機車車頭撞擊到異議人所駕自小客車右後
      車尾，倘死者斯時非高速行駛，實無可能在該15公尺之距
      離內無法完成安全避煞之動作，則本件車禍之發生實係因
      死者騎乘機車超速行駛所致。是異議人所陳：死者因疑似
      車速過快加上遭左前方3 部大型車輛遮蔽遠方視線，發現
      狀況後緊急煞車致右前輪鎖死翻覆等語，亦非無稽。異議
      人於轉彎前既有看左右來車而未見到死者之車輛駛來，且
      其係在完成打方向燈靠右行駛之右轉準備動作後，始遭死
      者高速駛來之機車撞及，則異議人對於其在轉彎後，死者
      竟騎車自後高速駛來之情，當無從預測，自無從遽認異議
      人就本件車禍之發生，有何轉彎車未讓直行車先行之違規
      行為存在。
五、綜上所述，異議人就本件車禍之發生，尚無轉彎車不讓直行
    車先行之過失存在，又查無其他違反道路交通安全規則之情
    事發生，原處分機關未察上情，即逕依道路交通管理處罰條
    例第61條第1 項第4 款及第67條第3 項之規定，予以裁罰，
    尚有未洽，異議人具狀指摘於此，非無理由，自應由本院原
    處分撤銷，改諭知異議人不罰如主文第2項所示。
據上論斷，應依道路交通管理處罰條例第87條第2 項、道路交通
案件處理辦法第20條，裁定如主文。
中    華    民    國    99    年    3     月    31    日
                  交通法庭      法  官  胡芷瑜
上正本證明與原本無異。
如不服本裁定，應於送達後五日內，向本院提出抗告狀。
                                書記官  沈慧玲
中    華    民    國    99    年    3     月    31    日

司法院資訊處製作；財團法人民間司法改革基金會備份。
